【裁判字號】    95,上更(一),255
【裁判日期】    950815
【裁判案由】    毒品危害防制條例
【裁判全文】
臺灣高等法院刑事判決             95年度上更(一)字第255號
上  訴  人  臺灣臺北地方法院檢察署檢察官
被      告  甲○○
選任辯護人  潘東翰律師
選任辯護人  黃重鋼律師
選任辯護人  高奕驤律師
上列上訴人因被告毒品危害防制條例案件，不服臺灣臺北地方法
院94年度訴字第852號，中華民國94年11月9日第一審判決（起訴
案號：臺灣臺北地方法院檢察署94年度偵字第9103號），提起上
訴，經判決後由最高法院發回更審，本院判決如下：
    主  文
上訴駁回。
    理  由
一、公訴意旨略以：被告甲○○明知MDMA係毒品危害防制條例所
    列管之第二級毒品，未經許可，不得非法販賣，竟與陳韻宇
    （業經判處罪刑確定）基於意圖營利而販賣毒品之犯意聯絡
    ，於94年5月23日下午9時許，共同攜帶1,977顆MDMA，自臺
    北市大同區○○○路及長安西路口搭乘計程車前往桃園火車
    站附近，由被告甲○○在雀巢飯店603室負責看管該1,977顆
    MDMA，嗣陳韻宇與李俊彥（業經判處罪刑確定）在該房間內
    從事毒品交易時，並幫忙陳韻宇清點26萬元現款有無錯誤，
    因認被告甲○○共同涉犯毒品危害防制條例第4條第2項之販
    賣第二級毒品罪嫌等語。
二、按犯罪事實應依證據認定之，無證據不得認定犯罪事實；不
    能證明被告犯罪者，應諭知無罪判決，刑事訴訟法第154條
    第2項、第301條第1項分別定有明文。又認定不利於被告之
    事實，須依積極證據，苟積極證據不足為不利於被告事實之
    認定時，即應為有利於被告之認定，更不必有何有利之證據
    ，最高法院30年上字第816號判例闡釋甚明。次按刑事訴訟
    上證明之資料，無論其為直接證據或間接證據，均須達於通
    常一般人均不致於有所懷疑，而得確信其為真實之程度，始
    得據為有罪之認定，若其關於被告是否犯罪之證明未能達此
    程度，而有合理性懷疑之存在，致使無從形成有罪之確信，
    即不得遽為不利被告之認定。其以情況證據（即間接證據）
    斷罪時，尤須基於該證據在直接關係上所可證明之他項情況
    事實，本乎推理作用足以確證被告有罪，方為合法，不得徒
    憑主觀上之推想，將一般經驗上有利被告之其他合理情況逕
    予排除，此觀諸最高法院76年台上字第4986號、32年度上字
    第67號判例意旨亦甚明顯。是以，認定被告有罪之證據，需
    達到使事實審審判之法官有「確信」之心證時，方得為被告
    有罪之判斷，若依負追訴犯罪職責之檢察官所提出之證據，
    尚無法使事實審法官有此程度之心證時，因法院僅有調查而
    無蒐集證據之義務，自應為有利於被告之認定，先予敘明。
三、本件公訴人認被告甲○○涉犯販賣第二級毒品MDMA之罪嫌，
    無非係以陳韻宇、李俊諺在警詢、偵訊時之證述，以及被告
    甲○○在警詢、偵訊時之陳述為其依據。訊據被告甲○○否
    認有何公訴意旨所指販賣第二級毒品MDMA之犯行，辯稱：94
    年5月23日陳韻宇打電話給他時，只跟他說要到桃園「出東
    西」，他當時並不知道要出什麼，因為他最近比較少與陳韻
    宇聯絡，才陪他過去，陳韻宇並未告訴他有何好處，在陳韻
    宇與李俊諺於雀巢飯店603室交易時，他亦僅在旁邊看電視
    ，並未參與毒品交易，係李俊諺離開房間後，陳韻宇懷疑錢
    數有誤，才請他幫忙數鈔票，他與陳韻宇既無犯意之聯絡，
    亦未參與毒品交易之犯罪行為，即不該當販賣毒品之罪嫌等
    語。經查：
  (一)按共犯之成立，除共同實施犯罪行為者外，其就他人之行為
    負共犯之責者，以有意思聯絡為要件，若事前並未合謀，實
    施犯罪行為之際，又係出於行為者獨立之意思，即不負共犯
    之責；共同正犯之意思聯絡，不限於事前有所協議，其於行
    為當時，基於相互之認識，以共同犯罪之意思參與者，亦無
    礙於共同正犯之成立，最高法院19年上字第694 號、73年台
    上字第1886號分別著有判例意旨可資參照。又刑法上所謂幫
    助犯者，係指於他人實施犯罪之前或犯罪之際，予以助力，
    使之易於實施或完成犯罪行為之謂，故以「事先幫助」及「
    事中幫助」為限，若於他人犯罪行為完成後，予以助力，即
    學說上所謂「事後幫助」，除法律別有處罰規定外，不成立
    幫助犯（最高法院71年度台上字第843 號判決意旨參照）。
    是以，共同正犯雖不以事先協議為必要，但至少須於行為當
    時，基於相互之認識，以共同犯罪之意思而參與犯罪構成要
    件之行為，始認應負共同正犯之罪責。至於他人犯罪行為完
    成後，始提供助力者，除法律別有處罰規定外，應不成立共
    同正犯或幫助犯。
  (二)陳韻宇於警詢時固表示：「（問：跟你一起的甲○○是否知
    道你運輸毒品？）（答：知道。）（問：甲○○是否有分到
    任何好處？）（答：沒有。）（問：在毒品交易時甲○○是
    否有幫忙計算款項？）（答：有，他幫忙數錢，一疊10 萬
    元。）」（見偵卷第49頁），於檢訊時則結證稱：「（問：
    韋可拿多少錢？）（答：他沒有，我只是叫韋陪我下去。）
    （問：韋知否你拿搖頭丸給別人？）（答：知道。）（問：
    為何要找韋下去？）（答：因為我當時不知道要找誰，我本
    來想這件事情處理完後要拿2,000元給韋，但我還沒和韋說
    即被警抓了。）... （問：韋今天在何處幫你算錢？）（答
    ：飯店，當時李已離開。）」（見偵卷第79-80頁）。而李
    俊諺於檢訊時亦結證稱：「（問：韋今天是和陳一起與你在
    凱悅KTV前見面？）（答：不是，我和陳一起走到雀巢飯店
    ，韋已經在603室房間內等我們，韋坐在旁邊抽煙，我錢直
    接拿給陳，由陳在算錢，韋沒有幫忙算。）（問：之前見過
    韋？）（答：沒有，也沒有和韋通過電話。）」（見偵卷第
    75頁），核與二人於原審審理時以證人身分結證稱之情節大
    致相符（見原審卷(二)第9-15頁）。而由陳韻宇所持有
    0000000000號行動電話之通聯記錄，亦顯示被告陳韻宇與被
    告甲○○在94年5月23日下午9時許以電話聯繫之前三天內，
    並無電話通聯之資料（見原審卷(一)第86-104頁）。綜此，由
    證人陳韻宇、李俊諺上開之證稱顯示，被告甲○○只是單純
    陪被告陳韻宇到桃園去「出東西」，被告甲○○事前、事中
    並未與被告陳韻宇、「小展」、「阿庭」就販賣毒品之事有
    所協議，其於陳韻宇從事毒品交易行為過程中，亦未為販賣
    毒品之構成要件行為，而僅於毒品交易行為完成後，應陳韻
    宇之請求，幫忙數一疊鈔票而已。則揆諸前揭判例意旨及說
    明所示，尚難稱被告甲○○涉有共同販賣第二級毒品之罪行
    。
  (三)公訴意旨雖認陳韻宇與被告甲○○搭乘計程車前往桃園火車
    站時，依「小展」指示至雀巢飯店洽定603室後，陳韻宇將
    該裝放1,977顆MDMA之塑膠袋放在該房間內，外出與李俊諺
    會面之際，係由被告甲○○一人待在該房間內保管該毒品，
    自應負共同販賣毒品之罪責等語。惟查，證人即被告陳韻宇
    於原審審理時已結證稱：「（問：你去凱悅ＫＴＶ找李俊諺
    時，是否有帶毒品下去？）（答：沒有。）（問：毒品放在
    何處？）（答：毒品放在雀巢飯店603室。）（問：交給甲
    ○○保管？）（答：是。）（問：你離開飯店時，你將毒品
    放在那，甲○○是否知道那是毒品？）（答：那時他可能還
    不知道。）... （問：你將毒品留下給甲○○時，他有說不
    要嗎？）（答：他沒有說，但是我並沒有特別交代他，我就
    跟他說我要下去找李俊諺。）（問：下樓時，房間門是否有
    鎖？）（答：沒有。）」（見原審卷(二)第14-15頁），而證
    人即被告李俊諺亦於原審審理時結證稱：「（問：當時你看
    到毒品是用何物裝著？）（答：第一層是透明夾鏈袋，第二
    層是報紙，第三層是不透明的塑膠袋。）（問：看得出來裡
    面是何物？）（答：看不出來。）」（見原審卷(二)第11頁）
    。由此可見，被告甲○○於與陳韻宇搭乘計程車前往桃園火
    車站時，雖已知悉陳韻宇所謂「出東西」係指毒品交易，但
    因陳韻宇所攜帶之1,977顆MDMA已用塑膠袋及報紙包裝而無
    從自外表窺見，且陳韻宇亦未特別說明及交代被告甲○○代
    為保管，被告甲○○自無從知悉陳韻宇所放置在雀巢飯店
    603室者係第二級毒品MDMA，自難因被告甲○○與該包毒品
    獨處在雀巢飯店603室，即謂被告甲○○有參與販賣毒品構
    成要件之行為或幫助之犯行。
  (四)此外，本件復查無其他積極證據，足證被告甲○○有公訴意
    旨所指販賣第二級毒品MDMA之證據。在無其他積極證據足使
    本院為有「確信」之心證時，揆諸前揭規定、判例意旨及說
    明所示，應認卷內所存證據尚不足為被告甲○○有罪之認定
    。是原審詳加審究後，以被告甲○○犯罪不能證明，而為無
    罪判決之諭知，並無不當。
四、公訴人上訴意旨以陳韻宇所供其與被告甲○○至雀巢飯店訂
    妥603號房後，將毒品置該房內，且門未鎖，其即前往凱悅
    ＫＴＶ與李俊諺見面，時被告甲○○單獨留在房間，該毒品
    係交予被告甲○○保管之證言為其論據，認為被告甲○○代
    陳韻宇保管第二級毒品MDMA，而參與販賣毒品。然原審審判
    期日，檢察官詢問陳韻宇將毒品留下給甲○○，甲○○是否
    表示拒絕時，陳韻宇則稱其並未特別將毒品交代予甲○○，
    僅告知將下樓與李俊諺見面（見原審卷二第十五頁），另李
    俊諺亦供稱其與陳韻宇進入該603號房時，MDMA毒品係置於
    床上，惟當時該毒品第一層是透明夾鏈袋，第二層是報紙，
    第三層是不透明的塑膠袋，無法看出裡面為何物等語（見原
    審卷二第十一頁），則陳韻宇下樓時雖將毒品留置房內床上
    未隨身攜帶，且當時房內僅甲○○並知陳韻宇將外出，但陳
    韻宇既未特別交代甲○○，而該毒品因層層包裹，無從自外
    觀知悉內置物即為MDMA，尚難遽認被告甲○○確明知毒品置
    於房內而有代為保管之意。另刑法上所謂幫助犯，係指於他
    人實行犯罪之前或犯罪之際，予以助力，使之易於實行或完
    成犯罪行為之謂，故以「事先幫助」及「事中幫助」為限，
    若於他人犯罪行為完成後，予以助力，即學說上所謂「事後
    幫助」，除法律別有處罰規定外，不成立幫助犯，已如前述
    。本件被告甲○○固坦承代為清點李俊諺購買毒品所交付之
    款項，然辯稱其未參與毒品交易，僅於李俊諺離開後，因陳
    韻宇懷疑錢數有誤，始幫忙清點，而李俊諺亦於偵查中陳明
    ，當天其係與陳韻宇在飯店房內交易毒品，價金係直接交與
    陳韻宇清點，未見甲○○幫忙等語，則甲○○協助清點錢數
    ，已在毒品交易完成且李俊諺離開之後，對毒品交易之進行
    不生任何助力，自難課予幫助販賣毒品罪責，併予敘明。至
    上訴意旨以：被告甲○○全程參與毒品運輸、交易之行為，
    與陳韻宇之間有犯意聯絡云云，尚無具體事證可資證明。本
    件上訴核無理由，應予駁回。
據上論斷，應依刑事訴訟法第368條，判決如主文。
本案經檢察官周誠南到庭執行職務。
中    華    民    國    95    年    8     月    15    日
                  刑事第四庭審判長法  官  蔡秀雄
                                  法  官  黃金富
                                  法  官  沈宜生
以上正本證明與原本無異。
如不服本判決，應於收受送達後十日內向本院提出上訴書狀，其
未敘述上訴之理由者並得於提起上訴後十日內向本院補提理由書
（均須按他造當事人之人數附繕本）。
                                  書記官  陳雅加
中    華    民    國    95    年    8     月    17    日


司法院資訊處製作；財團法人民間司法改革基金會備份。
